臺灣苗栗地方法院刑事判決
                                    110年度金訴字第100號
公  訴  人  臺灣苗栗地方檢察署檢察官
被      告  劉俊言



                    居苗栗縣○○市○○里○○街○○○村0    號
上列被告因違反洗錢防制法等案件，經檢察官提起公訴（110年
度偵字第3446號），本院判決如下：
    主  文
劉俊言無罪。　　
    理  由
一、公訴意旨略以：被告劉俊言明知任意將金融機構帳戶存摺、
    印章、提款卡及密碼交付予不相熟識之人，足供他人作為不
    法收取他人款項之用，且不法犯罪常藉人頭帳戶躲避警方追
    查及掩飾、隱匿犯罪所得之來源及性質，而基於幫助重利及
    洗錢之不確定故意，於民國107年1月初某時許，在苗栗市某
    便利超商前，將其所有之華南商業銀行帳號000000000000號
    之金融帳戶（下稱本案帳戶）存摺、印章、提款卡及密碼交
    付予真實姓名年籍不詳，綽號「徐先生」之地下錢莊人員，
    「徐先生」再交予姓名年籍不詳自稱「劉永成」、「林志文
    」、「陳進林」等人共同基於乘他人急迫貸以金錢，而取得
    與原本顯不相當重利之犯意聯絡，自107年5月31日起至107
    年9月25日止，在雲林縣斗六市、莿桐鄉及臺中市烏日高鐵
    站、臺中市區等處，分別於附表所示之時間，出借如附表所
    示之款項予告訴人蘇玉燕，約定每7日、15日為1期，向告訴
    人收取年息240%以上之利息，且要求告訴人簽立支票以供償
    還，「徐先生」等人並將其中一張支票新臺幣（下同）56萬
    5000元（支票號碼KB0000000號），於107年10月5日存入本
    案帳戶內而提領兌現，因而取得與原本顯不相當之重利。嗣
    由該地下錢莊人員提領，以此方式幫助掩飾、隱匿重利犯罪
    所得之來源及性質。因認被告涉犯刑法第30條第1項前段、
    第344條之幫助重利罪嫌及刑法第30條第1項前段、洗錢防制
    法第14條第1項之幫助洗錢罪嫌等語。
二、按犯罪事實應依證據認定之，無證據不得認定犯罪事實；不
    能證明被告犯罪者，應諭知無罪之判決，刑事訴訟法第154
    條第2項及第301條第1項分別定有明文。又刑事訴訟法上所
    謂認定犯罪事實之證據，係指足以認定被告確有犯罪行為之
    積極證據而言；如未能發現相當證據或證據不足以證明，自
    不能以推測或擬制之方法，以為裁判基礎；而認定不利於被
    告之事實，須依積極證據，苟積極證據不足為不利於被告事
    實之認定時，即應為有利於被告之認定，更不必有何有利之
    證據（最高法院29年度上字第3105號、30年度上字第816號
    、40年度台上字第86號判決意旨參照）。再刑事訴訟上之證
    明資料，無論其為直接證據或間接證據，而為認定犯罪事實
    所憑，均須達於通常一般之人均不致有所懷疑，而得確信其
    為真實之程度，始得據為有罪之認定，若其關於被告是否犯
    罪之證明未能達此程度，而有合理懷疑之存在，致使無從形
    成有罪之確信，即不得遽為不利被告之認定（最高法院76年
    度台上字第4986號判決意旨參照）。又檢察官就被告犯罪事
    實，應負舉證責任，並指出證明之方法，刑事訴訟法第161
    條第1項定有明文，因此，檢察官對於起訴之犯罪事實，應
    負提出證據及說服之實質舉證責任。倘其所提出之證據，不
    足為被告有罪之積極證明，或其指出證明之方法，無從說服
    法院以形成被告有罪之心證，基於無罪推定之原則，自應為
    被告無罪判決之諭知（最高法院92年度台上字第128號判決
    意旨參照）。另依刑事訴訟法第154條第2項規定，有罪判決
    書理由內所記載認定事實所憑之證據，須經嚴格證明之證據
    ，在無罪判決書內，因檢察官起訴之事實，法院審理結果認
    為被告之犯罪不能證明，所使用之證據不以具有證據能力之
    證據為限，故無須再論述所引有關證據之證據能力（最高法
    院100年度台上字第2980號判決意旨參照）。
三、公訴意旨認被告涉有上開罪嫌，係以被告之供述、告訴人之
    指述、告訴人簽發之支票影本、本案帳戶之客戶資料整合查
    詢、交易明細表、開戶總約定書條款確認聯影本、存款往來
    項目申請書影本、客戶中文資料登錄單影本、客戶基本資料
    表影本、開戶印鑑卡影本各1份等為其論據。
四、訊據被告固坦承有申辦本案帳戶，並將存摺、印章、提款卡
    及密碼交付予真實姓名年籍不詳，綽號「徐先生」之地下錢
    莊人員之事實。惟堅詞否認有何幫助重利、幫助洗錢犯行，
    辯稱：我只是單純借貸關係，沒有跟他們去重利、洗錢的；
    我是因為要借錢，跟他們借錢，他們說利息直接匯到拿給他
    們的帳戶內，每個月還2000元；我單純只是借貸關係，我不
    知道會幫助他等語（本院卷第41至42、74頁）。
五、經查：
  ㈠本案帳戶存摺及提款卡，係被告所申辦，被告於107年1月初
    某時許，在苗栗市某便利超商前，將本案帳戶存摺、印章、
    提款卡及密碼交付予真實姓名年籍不詳，綽號「徐先生」之
    地下錢莊人員之事實，業為被告於警詢、偵訊、本院準備程
    序及審理所坦承（臺中市政府警察局第五分局刑案偵查卷宗
    《下稱警卷》第272頁反面至273頁、110年度偵字第3446號卷《
    下稱偵卷》第23至24頁、本院卷第42、67頁），並有本案帳
    戶之客戶資料整合查詢、開戶總約定書條款確認聯影本、存
    款往來項目申請書影本、客戶中文資料登錄單影本、客戶基
    本資料表影本、開戶印鑑卡影本各1份（警卷第275、284頁
    至293頁）在卷可佐。嗣附表所示之地下錢莊人員，自107年
    5月31日起至107年9月25日止，在雲林縣斗六市、莿桐鄉及
    臺中市烏日高鐵站、臺中市區等處，分別於附表所示之時間
    ，出借如附表所示之款項予告訴人，約定每7日、15日為1期
    ，向告訴人收取年息240%以上之利息，且要求告訴人簽立支
    票以供償還，「徐先生」等人並將其中2張支票面額分別為5
    6萬5000元（支票號碼KB0000000號）、30萬5000元（支票號
    碼0000000，公訴意旨漏載面額30萬5000元之支票部分），
    於107年10月5日、108年1月4日存入本案帳戶內而提領兌現
    ，因而取得與原本顯不相當之重利等情，有告訴人於警詢之
    證述（警卷第295至303頁）及告訴人簽發之支票影本(警卷
    第355至457頁）、本案帳戶交易明細表（警卷第280、282頁
    ）在卷可佐，且為被告所不爭執（本院卷第43頁）堪信屬實
    。是被告申辦之本案帳戶確遭他人不法利用為向告訴人收取
    重利之支票兌領帳戶、藉以隱匿重利所得去向而洗錢之事實
    ，應堪認定。
  ㈡上開證據固足證明告訴人支付重利之支票以被告之本案帳戶
    兌領之事實，然尚無從據以推斷被告於主觀上明知或可得預
    見其本案帳戶會作為向他人收取重利支票帳戶之情形下，猶
    本於自由意志，將本案帳戶存摺、印章及提款卡及密碼提供
    予對方使用，自不得逕以被告所有之帳戶資料是否交付他人
    而淪為重利使用以為斷，尚須衡酌被告所辯提供帳戶之原因
    是否可採，並綜合相關證據資料，本於推理作用、經驗法則
    ，以為判斷之基礎。從而，本案應予審究者為：被告對於本
    案帳戶可能供他人作為犯罪工具，作為向告訴人收取重利之
    帳戶之用，主觀上有無認識或預見？
  ㈢被告係為繳付借款之利息緣故，始將本案帳戶之存摺、印章
    、提款卡及密碼交給「徐先生」，業據被告於警詢、偵訊、
    本院準備程序及審理時一致供述明確（警卷第272至273、偵
    卷第24頁、本院卷第41至42、74頁），而被告確實亦有固定
    於每月22日或24日，存入2000元現金至本案帳戶之事實，有
    本案帳戶交易明細表可為證(警卷第276頁至282頁）。審酌
    本案帳戶係被告所申設，被告實無須於每月固定存款2000元
    至自身帳戶時尚註記自己姓名，且被告已將本案帳戶交付對
    方占有使用，若非確為繳交利息，難以想像為何會每月存入
    2000元，故被告上開供稱該2000元係為給付借款利息而存入
    ，應屬可信。被告於本院審理時陳稱未曾向地下錢莊借款過
    ，以為交付帳戶之目的係為繳交利息用，地下錢莊之人要求
    他如此做其以為要這樣（本院卷第64、68、71頁），足徵被
    告因未曾向地下錢莊借款過，以為地下錢莊繳付利息之方式
    係交付自己申辦之帳戶予對方作為支付利息之用。而地下錢
    莊所為遊走於法律邊緣，甚有可能涉及重利，故為免涉及重
    利遭追查而不用自身從業人員帳戶，要求被告提供自己帳戶
    由其收取利息，亦有可能，故被告主觀上係認知其交付本案
    帳戶乃為繳交利息之用，且依卷內本案帳戶交易明細表觀之
    ，被告確實自107年1月24日起至108年2月22日長達1年2個月
    之時間，於每月22日或24日皆有現金存入2000元，堪認被告
    將本案帳戶資料交予對方時，其主觀上始終認為係為繳交利
    息之用，根本沒有認識或預見所交付之帳戶資料會被作為地
    下錢莊向他人收取重利之人頭帳戶，其主觀上應欠缺幫助重
    利及幫助洗錢之故意。
  ㈣綜上，檢察官所提出之證據，僅能證明被告有申辦本案帳戶
    並將帳戶資料交予「徐先生」，以及告訴人向地下錢狀借貸
    後所簽發支付利息之支票存入本案帳戶提領兌現之事實，尚
    無法證明被告對於其帳戶因此可能供他人作為犯罪工具，作
    為向告訴人收取重利之用，主觀上有認識或預見。
六、綜上所述，本案積極證據尚不足以證明被告係基於幫助重利
    、幫助洗錢之不確定故意而將帳戶資料交付他人，不能僅以
    其本案帳戶有告訴人所簽發之支票存入提領兌現，即推論被
    告有公訴意旨所指犯行，揆諸前開法律規定及判決意旨，應
    為被告無罪之諭知。　
據上論斷，應依刑事訴訟法第301條第1項，判決如主文。
本案經檢察官劉偉誠、蔡明峰提起公訴，檢察官楊岳都到庭執行
職務。
中　　華　　民　　國　111 　　年　　1　　月　　26　　日
                  刑事第四庭  審判長法　官　羅貞元
　　                                法　官  郭世顏
   　　                             法　官　紀雅惠
以上正本證明與原本無異。
檢察官得上訴，如不服本判決應於收受判決後20日內向本院提出
上訴書狀，並應敘述具體理由（均應附繕本）。告訴人或被害人
如對本判決不服者，應具備理由請求檢察官上訴，其上訴期間之
計算係以檢察官收受判決正本之日期為準。
中　　華　　民　　國　111 　　年　　1　　月　　26　　日
                                    書記官  陳信全
附表：
編號 出借人姓名 借款時間 借款金額 利率及所收取之利息  1 施豪奕 107年5月31日14時 110萬元 簽立面額共138萬元之支票共4張，利息是每15天為29萬元，並先扣除1萬元車馬費，實拿109萬元，換算年利率為638%  2 「劉永成」 107年8月7日14時  59萬元 簽立面額各40萬元、30萬元之支票共2張，利息是每7天為11萬元，實拿59萬元，換算年利率為958%  3 「林志文」 107年8月30日14時 100萬元 簽立面額各45萬元、63萬元之支票共2張，利息是每15天為10萬元，實拿100萬元，換算年利率為240%  4 「陳進林」 107年9月25日14時 150萬元 簽立面額各56萬5000元、55萬元、55萬元之支票共3張，利息是每15天為16萬5000元，實拿150萬元，換算年利率為264%